ACORDAO-COMPLETO-2470987

ACÓRDÃO 8322/2021 ATA 17/2021 - PRIMEIRA CÂMARA

VISTOS, relatados e discutidos estes autos de tomada de contas especial instaurada pelo Fundo Nacional de Saúde em desfavor do estabelecimento comercial Drogaria de Laranjais/Drogaria Pharmavida de Laranjais Ltda., solidariamente com o Sr. Robson de Souza Catarina e a Sra. Karina Goudard da Rocha Catarina, em razão da aplicação irregular de recursos do Sistema Único de Saúde (SUS) no âmbito do Programa Farmácia Popular do Brasil - Aqui Tem Farmácia Popular (PFPB) ;
ACORDAM os Ministros do Tribunal de Contas da União, reunidos em sessão de 1ª Câmara, ante as razões expostas pelo Relator, em:
9.1. 	excluir da relação de responsáveis a Sra. Karina Goudard da Rocha Catarina (CPF XXX.909.927-XX) , por não deter poderes de administração no estabelecimento comercial Drogaria de Laranjais/Drogaria Pharmavida de Laranjais Ltda. (CNPJ 17.327.823/0001-29) à época das ocorrências;
9.2.	julgar irregulares, nos termos dos arts. 1º, inciso I, 16, inciso III, alíneas b e c, da Lei 8.443/1992, c/c os arts. 19 e 23, inciso III, da mesma Lei, e com arts. 1º, inciso I, 209, inciso II e III, 210 e 214, inciso III, do Regimento Interno, as contas estabelecimento comercial Drogaria de Laranjais/Drogaria Pharmavida de Laranjais Ltda. (CNPJ 17.327.823/0001-29) e do Sr. Robson de Souza Catarina (CPF XXX.909.927-XX) , e condená-los, solidariamente, ao pagamento das quantias a seguir especificadas, com a fixação do prazo de 15 (quinze) dias, a contar das notificações, para comprovarem, perante o Tribunal (art. 214, inciso III, alínea "a", do Regimento Interno) , o recolhimento das dívidas aos cofres do Fundo Nacional de Saúde, atualizadas monetariamente e acrescidas dos juros de mora, calculados a partir das datas discriminadas, até a data dos recolhimentos, na forma prevista na legislação em vigor, abatendo-se, na oportunidade, os valores já ressarcidos:
	DATA DA OCORRÊNCIA
	VALOR ORIGINAL
 (R$) 
	D/C

	30/04/2014
	362,52
	D

	30/04/2014
	1114,70
	D

	30/04/2014
	475,20
	D

	12/05/2014
	225,53
	D

	12/05/2014
	332,90
	D

	12/05/2014
	736,20
	D

	30/05/2014
	19,20
	D

	30/05/2014
	823,80
	D

	30/05/2014
	106,92
	D

	07/07/2014
	22,36
	D

	07/07/2014
	498,86
	D

	07/07/2014
	697,10
	D

	07/07/2014
	372,70
	D

	07/07/2014
	1221,48
	D

	31/07/2014
	1980,10
	D

	31/07/2014
	99,00
	D

	31/07/2014
	19,20
	D

	01/08/2014
	2403,81
	D

	01/08/2014
	47,92
	D

	01/08/2014
	39,33
	D

	01/09/2014
	22,80
	D

	01/09/2014
	1061,60
	D

	01/09/2014
	169,80
	D

	09/09/2014
	90,14
	D

	09/09/2014
	39,64
	D

	09/09/2014
	4308,77
	D

	01/10/2014
	196,70
	D

	01/10/2014
	3205,30
	D

	02/10/2014
	70,29
	D

	02/10/2014
	102,91
	D

	02/10/2014
	6945,43
	D

	03/11/2014
	99,68
	D

	03/11/2014
	106,20
	D

	03/11/2014
	7820,88
	D

	03/11/2014
	3397,10
	D

	03/11/2014
	208,50
	D

	19/12/2014
	51,12
	D

	19/12/2014
	24,00
	D

	19/12/2014
	181,80
	D

	19/12/2014
	2842,00
	D

	19/12/2014
	27,54
	D

	19/12/2014
	8243,26
	D

	14/01/2015
	51,12
	D

	14/01/2015
	7,20
	D

	14/01/2015
	103,20
	D

	14/01/2015
	27,54
	D

	14/01/2015
	9838,80
	D

	14/01/2015
	4285,70
	D

	09/02/2015
	415,80
	D

	09/02/2015
	4887,20
	D

	09/02/2015
	64,71
	D

	09/02/2015
	44,73
	D

	09/02/2015
	10214,79
	D

	03/03/2015
	51,12
	D

	03/03/2015
	71,40
	D

	03/03/2015
	28,80
	D

	03/03/2015
	9416,52
	D

	03/03/2015
	10303,00
	D

	02/04/2015
	98,40
	D

	02/04/2015
	11246,00
	D

	02/04/2015
	27,54
	D

	02/04/2015
	9222,94
	D

	02/04/2015
	43,50
	D

	05/05/2015
	13969,70
	D

	05/05/2015
	26,40
	D

	05/05/2015
	13,46
	D

	05/05/2015
	39,60
	D

	05/05/2015
	11608,88
	D

	12/06/2015
	115,80
	D

	12/06/2015
	130,80
	D

	12/06/2015
	16193,30
	D

	15/06/2015
	40,69
	D

	15/06/2015
	11036,32
	D

	03/07/2015
	138,00
	D

	03/07/2015
	251,70
	D

	03/07/2015
	21850,20
	D

	06/07/2015
	170,10
	D

	06/07/2015
	126,36
	D

	06/07/2015
	11224,31
	D

	05/08/2015
	304,20
	D

	05/08/2015
	784,20
	D

	05/08/2015
	23079,20
	D

	06/08/2015
	55,72
	D

	06/08/2015
	13237,05
	D

	06/08/2015
	379,08
	D

	31/08/2015
	23,00
	D

	31/08/2015
	4884,05
	D

	31/08/2015
	7957,30
	D

9.3.	aplicar, com fundamento no art. 57 da Lei 8.443/1992 c/c o art. 267 do Regimento Interno, multas individuais no valor de R$ 25.000,00, ao estabelecimento comercial Drogaria de Laranjais/Drogaria Pharmavida de Laranjais Ltda. (CNPJ 17.327.823/0001-29) e ao Sr. Robson de Souza Catarina (CPF XXX.909.927-XX) , com a fixação do prazo de 15 (quinze) dias, a contar das notificações, para comprovarem, perante o Tribunal (art. 214, inciso III, alínea "a", do Regimento Interno) , o recolhimento das dívidas aos cofres do Tesouro Nacional, atualizadas monetariamente desde a data deste acórdão até a dos efetivos recolhimentos, se forem pagas após o vencimento, na forma da legislação em vigor;
9.4. autorizar, desde logo, nos termos do art. 28, inciso II, da Lei 8.443/1992, a cobrança judicial das dívidas, caso não atendidas as notificações;
9.5. autorizar, desde logo, o pagamento das dívidas mencionadas, caso solicitado, em até 36 (trinta e seis) parcelas mensais e consecutivas, nos termos do art. 26 da Lei 8.443, de 1992, c/c o art. 217 do RITCU, fixando aos devedores o prazo de 15 (quinze) dias, a contar do recebimento das notificações, para comprovarem perante o Tribunal o recolhimento da primeira parcela, e de 30 (trinta) dias, a contar da parcela anterior, para comprovarem o recolhimento das demais parcelas, devendo incidir sobre cada valor mensal os encargos legais devidos, na forma prevista na legislação em vigor;
9.6. enviar cópia deste Acórdão à Procuradoria da República no Estado do Rio de Janeiro, nos termos do § 3º do art. 16 da Lei 8.443/1992, c/c o § 7º do art. 209 do Regimento Interno do TCU, para adoção das medidas que entender cabíveis, e ao Fundo Nacional de Saúde e aos responsáveis, para ciência.

Tomada de Contas Especial instaurada pelo Fundo Nacional de Saúde/Ministério da Saúde (FNS/MS), em razão da aplicação irregular de recursos do Sistema Único de Saúde (SUS) no âmbito do Programa Farmácia Popular do Brasil  Aqui Tem Farmácia Popular (PFPB).

Primeira Câmara

Fundo Nacional de Saúde - MS.

3. Responsáveis: Drogaria Pharmavida de Laranjais Ltda (17.327.823/0001-29); Karina Goudard da Rocha Catarina (XXX.169.887-XX); Robson de Souza Catarina (XXX.909.927-XX).

13.1. Ministros presentes: Walton Alencar Rodrigues (Presidente), Benjamin Zymler, Vital do Rêgo (Relator) e Jorge Oliveira.
13.2. Ministros-Substitutos presentes: Augusto Sherman Cavalcanti e Weder de Oliveira.

VITAL DO RÊGO

Adoto como relatório a instrução de mérito elaborada no âmbito da Secretaria de Controle Externo de Tomada de Contas Especial - SecexTCE (peça 48) , que contou com a anuência do escalão gerencial da referida unidade técnica (peças 49 e 50) , a seguir transcrita:
INTRODUÇÃO
Cuidam os autos de Tomada de Contas Especial instaurada pelo Fundo Nacional de Saúde/Ministério da Saúde (FNS/MS) , em desfavor do estabelecimento comercial Drogaria de Laranjais/Drogaria Pharmavida de Laranjais Ltda., solidariamente com o Sr. Robson de Souza Catarina e a Sra. Karina Goudard da Rocha Catarina, em razão da aplicação irregular de recursos do Sistema Único de Saúde (SUS) no âmbito do Programa Farmácia Popular do Brasil - Aqui Tem Farmácia Popular (PFPB) , no período de 30/4/2014 a 31/8/2015, o que teria ocasionado um prejuízo de R$ 258.903,72, em valores históricos, aos cofres do FNS.
HISTÓRICO
Programa Farmácia Popular do Brasil
O Programa Farmácia Popular do Brasil - PFPB foi criado pela Lei 10.858, de 13/4/2004, e regulamentado pelo Decreto 5.090, de 20/5/2004, com o objetivo de oferecer à população o acesso a medicamentos considerados essenciais, cumprindo, dessa forma, uma das principais diretrizes da Política Nacional de Assistência Farmacêutica.
O PFPB inicialmente funcionava por meio de parceria com governos estaduais, prefeituras municipais e instituições públicas, para o atendimento de projetos de implantação e manutenção de unidades próprias, sob responsabilidade da Fundação Oswaldo Cruz (FIOCRUZ) . 
Em 2006, por meio da Portaria n° 491, o Ministério da Saúde - MS expandiu o Programa para utilizar a rede já instalada do comércio varejista de produtos farmacêuticos, o qual recebeu o nome de "Aqui Tem Farmácia Popular".  
As farmácias e drogarias privadas que aderem ao programa fornecem aos cidadãos, de forma gratuita, medicamentos para o tratamento de hipertensão, diabetes e asma. Além destes, são disponibilizados, com até 90% de desconto, medicamentos para rinite, dislipidemia, doença de Parkinson, osteoporose, glaucoma, anticoncepcionais e fraldas geriátricas. Para cada venda realizada, o MS reembolsa o comerciante de acordo com tabela de referência de preços de medicamentos elaborada e disponibilizada no seu sítio eletrônico: http://portalms.saude.gov.br/acoes-e-programas/farmacia-popular/legislacao.
Em 2017, a Comissão Intergestores Tripartite (CIT) decidiu extinguir a rede própria do programa, passando o "Aqui Tem Farmácia Popular" a ser o único meio de se obter medicamentos no âmbito do PFPB. 
A adesão ao programa pelos estabelecimentos da rede privada de comércio farmacêutico faz-se pela entrega de determinados documentos ao Ministério da Saúde, que, após verificar a sua regularidade, autoriza a dispensação de medicamentos subsidiados pelo Programa, fornecendo um login e uma senha de acesso ao sistema eletrônico de autorizações.
O cidadão que deseja adquirir medicamentos subsidiados pela União deve dirigir-se a uma farmácia ou drogaria credenciada, portando documento de identificação que contenha o CPF e receita médica. 
Com a apresentação dos referidos documentos, o comerciante credenciado deve, no momento da transação, acessar o sistema eletrônico de autorização do Ministério da Saúde e inserir, dentre outros dados, o nome do paciente, o seu número de CPF, o nome do medicamento prescrito, a quantidade prescrita, o CRM do médico e a data de expedição da receita e o código de barras (EAN) do medicamento que será dispensado.
Após a inserção dos referidos dados no sistema informatizado, este calcula automaticamente o valor que será pago pelo Fundo Nacional da Saúde e o valor remanescente, que, se existir, deverá ser pago pelo cliente, no momento da compra. O registro das informações acima indicadas no sistema eletrônico e a geração da Autorização para Dispensação do Medicamento - ADM bastam para que, no mês seguinte, os valores das vendas de medicamentos subsidiados pela União sejam depositados na conta da empresa conveniada.
A participação no Programa Farmácia Popular do Brasil - PFPB se dá por meio de adesão, de forma que as farmácias e drogarias que pretendem participar devem atender aos critérios previstos nas Portarias que o regulamentam. A participação não constitui uma obrigatoriedade aos estabelecimentos farmacêuticos, mas sim uma manifestação de vontade, com celebração de convênio entre o estabelecimento e o Ministério da Saúde. As normas instituidoras do PFPB são de consulta pública e devem ser cumpridas pelos estabelecimentos que desejem dele participar, devendo, inclusive, atestar estar cientes de todo o conteúdo e exigências previstas, mediante apresentação de requerimento e assinatura de termo de adesão. 
Para atestar a veracidade e legalidade das dispensações realizadas, a portaria que rege o Programa estabelece a obrigatoriedade de armazenar e manter, por um prazo de 5 (cinco anos) , as notas fiscais de aquisição dos medicamentos e/ou correlatos do Programa junto aos fornecedores, os cupons fiscais de venda, os cupons vinculados assinados pelos clientes e as respectivas receitas médicas. O descumprimento de qualquer das regras dispostas na Portaria e seus Anexos pelas farmácias e drogarias caracteriza prática de irregularidade no âmbito do PFPB.
Auditoria do Denasus e Instauração da TCE
A presente TCE originou-se de constatações do Departamento Nacional de Auditoria do SUS (Denasus) em auditoria realizada entre 28/11/2016 a 15/9/2017, com a finalidade de avaliar a execução do Programa Farmácia Popular do Brasil junto ao estabelecimento comercial Drogaria de Laranjais/Drogaria Pharmavida de Laranjais Ltda., abrangendo o período de abril de 2014 a agosto de 2015, com foco no cumprimento das normas estabelecidas pela Portaria GM/MS nº 971/2012, vigente de 15/5/2012 a 27/1/2016, que dispõe sobre o Programa Farmácia Popular do Brasil.
De acordo com o Relatório de Auditoria nº 17215 do Denasus e seus anexos (peça 3) , foram constatadas irregularidades que representavam débito de R$ 258.903,72, em valores históricos 
Foram constatadas, no referido Relatório, as seguintes irregularidades:
2.1. Irregularidade nas dispensações e/ou na documentação comprobatória de dispensações de medicamentos do Programa Farmácia Popular do Brasil, caracterizada por:
registro de dispensação de medicamentos sem notas fiscais que comprovem a aquisição, contrariando o disposto nos arts. 23, 39 e 40 da Portaria GM/MS nº 971/2012, vigente de 15/5/2012 a 27/1/2016. Evidência: constatações 461665 e 461670 (peça 3, p. 6-8) ;
	não apresentação de cópia do cupom fiscal, vinculado e/ou receitas médicas solicitados, contrariando o disposto nos arts. 21, 22, 23, 39 e 40 da Portaria GM/MS nº 971/2012, vigente de 15/5/2012 a 27/1/2016. Evidência: constatação 461675 (peça 3, p. 9-10) .
O detalhamento do débito apurado pelo Denasus consta da peça 3, p. 11-39. 
Diante das constatações o Denasus deu oportunidade de defesa aos responsáveis, em obediência aos princípios constitucionais que asseguram o direito ao contraditório e à ampla defesa, como demonstram as notificações expedidas em 28/8/2017 (peça 5-6) . Conforme cita o Relatório de Auditoria nº 17215, os responsáveis apresentaram justificativas, as quais não lograram afastar as irregularidades apontadas nas constatações.  
Superada a fase de defesa administrativa, foram emitidas notificações de cobrança pela Secretaria Executiva do FNS aos responsáveis, em ofícios emitidos em 10/7/2019 (peça 7-8) . Constam dos autos os avisos que comprovam o recebimento das comunicações (peça 9-12) .
Assim, o motivo que levou à instauração da presente Tomada de Contas Especial está materializado por prejuízo causado pelo estabelecimento comercial Drogaria de Laranjais/Drogaria Pharmavida de Laranjais Ltda. ao Programa Farmácia Popular do Brasil, no valor histórico de R$ 258.903,72, no período de 30/4/2014 a 31/8/2015, tendo em vista irregularidades que contrariaram as normas vigentes à época, especialmente a Portaria GM/MS nº 971/2012, vigente de 15/5/2012 a 27/1/2016, frente às constatações apontadas no Relatório de Auditoria nº 17215 do Denasus (peça 3) e consolidadas na Matriz de Responsabilização acostada pelo órgão instaurador (peça 25) .
Com base no Relatório de Auditoria do Denasus e com fundamento na IN/TCU 71/2012, alterada pela IN/TCU 76/2016 e DN/TCU 155/2016, o Fundo Nacional de Saúde autorizou a instauração de Tomada de Contas Especial (peça 2) .
O Relatório Completo do Tomador de Contas Especial nº 360/2019 (peça 26) registra a apuração de fatos, a quantificação do dano, bem como a identificação dos responsáveis, nos termos do art. 2º da IN TCU 71/2012.
Registra, ainda, que foi dada oportunidade de defesa aos responsáveis, conforme as notificações relacionadas no item "V" do relatório do tomador, expedidas visando a regularização das contas e o ressarcimento do dano (peça 26) . 
O Tomador de Contas Especial, em seu Relatório nº 360/2019 (peça 26) , chegou às mesmas conclusões quanto às irregularidades apuradas pelo Denasus no Relatório de Auditoria nº 17215 (peça 3) . 
Por fim, o tomador de contas concluiu pela responsabilização do estabelecimento comercial Drogaria de Laranjais/Drogaria Pharmavida de Laranjais Ltda., solidariamente com o Sr. Robson de Souza Catarina e a Sra. Karina Goudard da Rocha Catarina, quantificando-se o débito no valor de R$ 372.980,61, atualizado em 12/12/2019 (peça 26, p. 2) . A inscrição em conta de responsabilidade, no SIAFI, foi efetuada mediante a Nota de Lançamento de Sistema nº 2019NS086057, de 18/12/2019 (peça 22) .
Uma vez concluída a TCE no âmbito do Fundo Nacional de Saúde, esta foi remetida à Controladoria-Geral da União, a qual emitiu o 	Relatório de Auditoria nº 4848/2019 (peça 28) , que anui com as conclusões do Relatório de Auditoria nº 17215 do Denasus (peça 3) e Relatório de Tomada de Contas Especial nº 360/2019 (peça 26) . 
Diante disso, a Secretaria de Controle Interno certificou a irregularidade das contas (peça 29) , acompanhado do parecer do dirigente do órgão de controle interno (peça 30) , tendo o Ministro de Estado da Saúde registrado o conhecimento das conclusões daquele órgão de controle interno (peça 31) . 
Autuada no TCU em 15/9/2020, foi realizada Instrução Preliminar com proposta de citação (peça 33) do estabelecimento comercial Drogaria de Laranjais/Drogaria Pharmavida de Laranjais Ltda. (CNPJ 17.327.823/0001-29) e do Sr. Robson de Souza Catarina (CPF XXX.909.927-XX) , proposta essa que obteve parecer favorável da Subunidade (peça 34) e da Unidade (peça 35) . 
As providências inerentes às comunicações processuais foram concluídas com validade da ciência dos responsáveis, conforme resumo adiante (peça 47) :
	Natureza
	Comunicação 
	Data de expedição
	Peça
	Destinatário
	Origem do endereço
	Data da ciência ou motivo da devolução
	Peça da ciência
	Peça da Resposta

	Citação
	Ofício 66728/2020-Secomp-4
	07/01/2021
	39
	Robson de Souza Catarina
	Renach
	20/01/2021
	45
	Não houve

	Citação
	Ofício 66729/2020-Secomp-4
	07/01/2021
	40
	Robson de Souza Catarina
	Receita Federal
	20/01/2021
	44
	Não houve

	Citação
	Ofício 66730/2020-Secomp-4
	08/12/2020
	38
	Drogaria Pharmavida de Laranjais Ltda
	Receita Federal
	07/01/2021
	43
	Não houve

	Citação
	Ofício 66731/2020-Secomp-4
	07/01/2021
	41
	Drogaria Pharmavida de Laranjais Ltda
	Receita Federal
	20/01/2021
	46
	Não houve

Transcorrido o prazo regimental, os responsáveis Drogaria de Laranjais/Drogaria Pharmavida de Laranjais Ltda. e Robson de Souza Catarina permaneceram silentes, devendo ser considerados revéis, nos termos do art. 12, §3º, da Lei 8.443/1992.
ANÁLISE DOS PRESSUPOSTOS DE PROCEDIBILIDADE DA IN/TCU 71/2012
Viabilidade do Exercício do Contraditório e Ampla Defesa
Verifica-se que não há prejuízo ao contraditório e à ampla defesa, uma vez que não houve o transcurso de mais de dez anos desde o fato gerador sem que tenha havido a notificação dos responsáveis pela autoridade administrativa federal competente (art. 6º, inciso II, c/c art. 19 da IN/TCU 71/2012, modificada pela IN/TCU 76/2016) , pois os recursos transferidos e as despesas impugnadas referem-se aos exercícios de 2014 a 2015, e os responsáveis foram notificados sobre as irregularidades pela autoridade administrativa competente em 28/8/2017 (peça 5-6) .
Valor de Constituição da TCE
Verifica-se, também, que o valor atualizado do débito apurado (sem juros) em 1/1/2017 é de R$ 294.841,00, portanto superior ao limite mínimo de R$ 100.000,00, na forma estabelecida conforme os arts. 6º, inciso I, e 19 da IN/TCU 71/2012, modificada pela IN/TCU 76/2016.
VERIFICAÇÃO DA EXISTÊNCIA DE OUTROS DÉBITOS
Em atenção ao comando contido no item 9.4 do Acórdão 1772/2017-TCU-Plenário (Relator Ministro-Substituto Augusto Sherman) , e em atendimento ao disposto no art. 6º, § 1º, da Instrução Normativa TCU 71/2012, informa-se que foi constatada a existência de outros débitos imputáveis à Sra. Karina Goudard da Rocha Catarina, no seguinte processo, em tramitação no Tribunal:
	Processo
	Tipo
	Estado
	Assunto
	Complemento do assunto

	  Processo 013.274/2020-1
	  TCE
	ABERTO
	Tomada de Contas Especial
	TCE instaurada pelo (a) FUNDO NACIONAL DE SAÚDE - MS em razão de Não comprovação da regular aplicação dos recursos repassados pela União, Gestão de bens, dinheiros ou valores públicos, APLICAÇÃO IRREGULAR DOS RECURSOS FINANCEIROS DO SUS (nº da TCE no sistema: 4764/2019) .

EXAME TÉCNICO
Esgotamento da via administrativa do Ministério da Saúde para ressarcimento do dano
Preliminarmente, oportuno consignar que, nos termos do art. 23, § 1º, do Decreto 7.827/2012, que regulamenta a Lei Complementar 141/2012, e item 9.3.5.2 do Acórdão 1072/2017-TCU-Plenário (Relator Ministro Bruno Dantas) , foram esgotadas, na via administrativa de controle interno do Ministério da Saúde, as medidas para ressarcimento do dano, conforme notificações aos responsáveis em 10/7/2019 (peça 7-8) .
Caracterização das irregularidades geradoras do dano ao erário
Extrai-se da situação sintetizada na seção "histórico" desta instrução que o tomador de contas identificou como ilícito gerador do dano as seguintes irregularidades, o que teria ocasionado um prejuízo de R$ 258.903,72:
2.2. Irregularidade nas dispensações e/ou na documentação comprobatória de dispensações de medicamentos do Programa Farmácia Popular do Brasil, caracterizada por:
 Ocorrência 1: registro de dispensação de medicamentos sem notas fiscais que comprovem a aquisição;
Dispositivos violados: arts. 23, 39 e 40 da Portaria GM/MS nº 971/2012, vigente de 15/5/2012 a 27/1/2016;
Responsáveis: Drogaria de Laranjais/Drogaria Pharmavida de Laranjais Ltda. e Sr. Robson de Souza Catarina, sócio administrador desde 20/12/2012;
Conduta: não apresentar notas fiscais que comprovem a compra e a existência em estoque dos medicamentos dispensados;
Evidência:  Constatações 461665 e 461670 do Relatório de Auditoria nº 17215 do Denasus (peça 3, p. 6-8) ;
Ocorrência 2: não apresentação de cópia do cupom fiscal, vinculado e/ou receitas médicas solicitados;
Dispositivos violados: arts. 21, 22, 23, 39 e 40 da Portaria GM/MS nº 971/2012, vigente de 15/5/2012 a 27/1/2016; 
Responsáveis: Drogaria de Laranjais/Drogaria Pharmavida de Laranjais Ltda. e Sr. Robson de Souza Catarina, sócio administrador desde 20/12/2012;
Condutas: não apresentar as cópias do cupom fiscal, vinculado e/ou receitas médicas solicitados, os quais servem para atestar a legalidade das dispensações realizadas;
Evidência: Constatação 461675 do Relatório de Auditoria nº 17215 do Denasus (peça 3, p. 9-10) .
Ressalte-se que, na lista das ocorrências acima, a Sra. Karina Goudard da Rocha Catarina (CPF XXX.909.927-XX) foi excluída da relação de responsáveis por não deter poderes de administração no estabelecimento comercial Drogaria de Laranjais/Drogaria Pharmavida de Laranjais Ltda., conforme se verifica no Contrato Social (peça 24) . 
Observação sobre o débito atribuído a cada ocorrência pelo Denasus
Ao realizar uma dispensação no âmbito do Programa Farmácia Popular do Brasil, o estabelecimento insere todos os dados requeridos no sistema informatizado e recebe a autorização para dispensação do medicamento, bem como o valor que será subsidiado pelo Fundo Nacional da Saúde - FNS e o valor remanescente que, se existir, deverá ser pago pelo cliente. Com a conclusão da operação, mês seguinte a empresa recebe automaticamente em sua conta bancária o valor referente à parte subsidiada pelo FNS. 
Para ter direito ao reembolso, no entanto, a operação deve seguir os critérios estabelecidos na Portaria que rege o Programa, sob pena de ter que devolver os valores recebidos. Para atestar a legalidade da dispensação é preciso que o estabelecimento guarde e apresente, quando solicitado, as notas fiscais de aquisição dos medicamentos e/ou correlatos junto aos fornecedores, os cupons fiscais de venda, os cupons vinculados assinados pelos beneficiários e as receitas médicas. A ausência ou irregularidade nesses documentos invalida a dispensação e gera a obrigação de o estabelecimento devolver os valores recebidos.
O Departamento Nacional de Auditoria do SUS - Denasus, quanto realiza auditoria no estabelecimento participante do PFPB, estabelece a ordem em que os documentos serão analisados, normalmente conferindo, no que tange as dispensações realizadas, primeiro as notas fiscais de aquisição dos medicamentos junto aos fornecedores. Ao verificar, para uma dispensação, a ausência ou alguma irregularidade na nota fiscal, tal como o código de barras do medicamento adquirido ser diferente do código do dispensado, a operação é considerada irregular e o valor recebido deverá ser devolvido ao Fundo Nacional de Saúde. Dessa forma, no relatório de auditoria é atribuído o valor referente a essa irregularidade.
Em seguida, é verificado o cupom fiscal da venda e, novamente, caso não exista ou contenha alguma irregularidade, a dispensação é considerada irregular e o valor recebido deve ser devolvido ao FNS. Caso essa dispensação já tenha sido considerada irregular pela ausência ou irregularidade na nota fiscal de aquisição, ela é excluída do cômputo para não incorrer em duplicidade.
É possível observar, dessa forma, que nos relatórios de auditoria do Denasus, a maior parte do débito é atribuído à irregularidade de "não apresentação das notas fiscais de aquisição dos medicamentos e/ou correlatos junto aos fornecedores", o que gera distorção na análise das demais irregularidades, gerando a falsa impressão de que a maior parte das irregularidades ocorridas no âmbito do Programa Farmácia Popular do Brasil ocorre somente em virtude da ausência de comprovação da aquisição dos medicamentos dispensados, já que o débito atribuído às demais geralmente é baixo.
Pelo acima exposto, na presente instrução, tais irregularidades são chamadas de ocorrências e estão contidas em um único conjunto, denominado "Irregularidade nas dispensações e/ou na documentação comprobatória de dispensações de medicamentos do Programa Farmácia Popular do Brasil", sendo o débito a ele atribuído.
Responsabilização da Pessoa Física dos Sócios e Dirigentes dos Estabelecimentos Comerciais e Individualização das Condutas
Devido ao caráter convenial conferido à relação entre o poder público e o particular no âmbito do Programa Farmácia Popular do Brasil, conforme claramente explicitado nas Portarias que o regem, a jurisprudência do TCU tem se solidificado no sentido de que sejam responsabilizados, além da pessoa jurídica, também seus administradores, pessoalmente, a comprovar a regular aplicação dos recursos públicos desse programa submetidos às suas decisões. Nesse diapasão, acerca das irregularidades constatadas na execução do PFPB, julgados recentes do TCU, a exemplo dos Acórdãos 3796/2020-TCU-Primeira Câmara (Relator Ministro Vital do Rêgo) , 2395/2020-TCU-Primeira Câmara (Relator Ministro-Substituto Weder de Oliveira) , e 2386/2020-TCU-Primeira Câmara (Relator Ministro Augusto Sherman) , têm responsabilizado a pessoa jurídica da farmácia/drogaria credenciada em solidariedade com a pessoa física dos seus administradores, não pelo instituto da desconsideração da personalidade jurídica, mas pela obrigação de prestar contas decorrente da natureza convenial da relação jurídica estabelecida. 
Sobre o assunto é claro o voto condutor do Acórdão 5259/2018-TCU-Primeira Câmara, (Relator Ministro Vital do Rêgo) :
Com relação à matéria de fato, como bem ressaltou o MPTCU, a norma que instituiu o PFPB (art. 2º, inciso II, da Portaria 184/2011, sucedido pelo art. 2º, inciso II, Portaria 111/2016) atribuiu ao programa, expressamente, a natureza de convênio, por meio do qual é outorgado ao particular (farmácia ou drogaria integrante da rede privada) a gestão de recursos públicos. Assim, ao assumir voluntariamente o múnus público de gestão de recursos do PFPB, o particular se submete à obrigação de prestar contas, conforme disposto no artigo 70, parágrafo único, da Constituição, e, eventual responsabilização em caso mau uso dos recursos geridos, consoante dispõe o artigo 71, inciso II, da CF/1988.
Nesse contexto, compartilho o entendimento do MPTCU, no sentido de que, ao se considerar a gestão de recursos públicos no âmbito de uma pessoa jurídica de direito privado, as decisões das pessoas naturais administradoras dessa pessoa jurídica determinam a destinação a ser dada àqueles recursos públicos. Isso faz com que, além da pessoa jurídica, também seus administradores sejam obrigados, pessoalmente, a comprovar a regular aplicação dos recursos públicos submetidos às suas decisões, a exemplo do que deliberou esta Corte no Acórdão 8969/2016-TCU-Segunda Câmara (Relator Ministro Raimundo Carreiro) .
Dessa forma, nos casos em que o estabelecimento comercial farmacêutico é uma sociedade limitada (Ltda.) , devem ser chamados aos autos a pessoa jurídica em solidariedade com a (s) pessoa (s) física (s) do (s) sócio (s) -administrador (es) , com suas responsabilidades restritas aos períodos de administração. Da mesma forma ocorre nos casos em que o estabelecimento comercial farmacêutico é uma empresa individual de responsabilidade limitada (Eireli) , nos quais devem ser chamados aos autos a pessoa jurídica em solidariedade com a pessoa física do dirigente.
O caso concreto tratado nesta TCE envolve o estabelecimento comercial Drogaria de Laranjais/Drogaria Pharmavida de Laranjais Ltda. (CNPJ 17.327.823/0001-29) , constituído sob a natureza jurídica de sociedade limitada, devendo assim serem responsabilizados também os seus sócios administradores constantes do quadro societário à época das ocorrências, conforme se verifica no Contrato Social e alterações (peça 24) , tratando-se, no caso em tela, apenas do Sr. Robson de Souza Catarina (CPF XXX.909.927-XX) , sócio administrador desde 20/12/2012.
Embora o instaurador da TCE tenha responsabilizado também a Sra. Karina Goudard da Rocha Catarina (CPF XXX.909.927-XX) , ela não foi citada e será proposta sua exclusão definitiva da relação de responsáveis, haja vista não deter poderes de administração.
Considerando os ilícitos acima identificados, a imputação de responsabilidade atende aos pressupostos estabelecidos na jurisprudência desta Corte de Contas. Com efeito, há elementos para individualizar as condutas, o nexo de causalidade entre estas e as irregularidades geradoras do dano e está caracterizada a atuação, no mínimo culposa, dos responsáveis, conforme resumido na matriz de responsabilização anexa a esta instrução e demonstrado na descrição das ocorrências listadas no tópico retro "Caracterização das Irregularidades Geradoras do Dano ao Erário".
Encontram-se, dessa forma, elementos probatórios nos autos que autorizam a responsabilização do estabelecimento comercial Drogaria de Laranjais/Drogaria Pharmavida de Laranjais Ltda. e do Sr. Robson de Souza Catarina, na condição de sócio administrador. 
Na seara do Direito Financeiro, é cediço que cabe ao responsável demonstrar, por meio da documentação exigida nos normativos do PFPB, a boa e regular aplicação dos recursos públicos federais geridos no âmbito do referido programa, ainda que tais recursos financeiros lhes tenham sido repassados posteriormente à dispensação dos medicamentos, pois fora feito com base nas informações prestadas pelo estabelecimento comercial farmacêutico à luz das exigências previamente estabelecidas e aceitas pelo ente privado. 
Cabia às pessoas aqui responsabilizadas comprovar, por meio de documentos hábeis (notas fiscais de entrada, receitas médicas, cupons vinculados, cupons fiscais etc) , que as dispensações de medicamentos respeitaram os normativos do programa.
Citações
Em cumprimento ao Despacho do Secretário da Secex-TCE (peça 35) , foi promovida a citação dos responsáveis por meio dos ofícios:
	Natureza
	Comunicação 
	Data de expedição
	Peça
	Destinatário
	Origem do endereço
	Data da ciência ou motivo da devolução
	Peça da ciência
	Peça da Resposta

	Citação
	Ofício 66728/2020-Secomp-4
	07/01/2021
	39
	Robson de Souza Catarina
	Renach
	20/01/2021
	45
	Não houve

	Citação
	Ofício 66729/2020-Secomp-4
	07/01/2021
	40
	Robson de Souza Catarina
	Receita Federal
	20/01/2021
	44
	Não houve

	Citação
	Ofício 66730/2020-Secomp-4
	08/12/2020
	38
	Drogaria Pharmavida de Laranjais Ltda
	Receita Federal
	07/01/2021
	43
	Não houve

	Citação
	Ofício 66731/2020-Secomp-4
	07/01/2021
	41
	Drogaria Pharmavida de Laranjais Ltda
	Receita Federal
	20/01/2021
	46
	Não houve

Da validade das notificações:
Preliminarmente, cumpre tecer breves considerações sobre a forma como são realizadas as comunicações processuais no TCU. A esse respeito, destacam-se o art. 179, do Regimento Interno do TCU (Resolução 155, de 4/12/2002) e o art. 4º, inciso III, § 1º, da Resolução TCU 170, de 30 de junho de 2004, in verbis:
Art. 179. A citação, a audiência ou a notificação, bem como a comunicação de diligência, farse-ão:
I - mediante ciência da parte, efetivada por servidor designado, por meio eletrônico, fac-símile, telegrama ou qualquer outra forma, desde que fique confirmada inequivocamente a entrega da comunicação ao destinatário;
II - mediante carta registrada, com aviso de recebimento que comprove a entrega no endereço do destinatário;
III - por edital publicado no Diário Oficial da União, quando o seu destinatário não for localizado
 (...) 
Art. 3º As comunicações serão dirigidas ao responsável, ou ao interessado, ou ao dirigente de órgão ou entidade, ou ao representante legal ou ao procurador constituído nos autos, com poderes expressos no mandato para esse fim, por meio de:
I - correio eletrônico, fac-símile ou telegrama;
II - servidor designado;
III - carta registrada, com aviso de recebimento;
IV - edital publicado no Diário Oficial da União, quando o seu destinatário não for localizado, nas hipóteses em que seja necessário o exercício de defesa.
Art. 4º. Consideram-se entregues as comunicações:
I - efetivadas conforme disposto nos incisos I e II do artigo anterior, mediante confirmação da ciência do destinatário;
II - realizadas na forma prevista no inciso III do artigo anterior, com o retorno do aviso de recebimento, entregue comprovadamente no endereço do destinatário;
III - na data de publicação do edital no Diário Oficial da União, quando realizadas na forma prevista no inciso IV do artigo anterior.
§ 1º O endereço do destinatário deverá ser previamente confirmado mediante consulta aos sistemas disponíveis ao Tribunal ou a outros meios de informação, a qual deverá ser juntada ao respectivo processo.
 (...) 
Bem se vê, portanto, que a validade da citação via postal não depende de que o aviso de recebimento seja assinado pelo próprio destinatário da comunicação, o que dispensa, no caso em tela, a entrega do AR em "mãos próprias". A exigência da norma é no sentido de o Tribunal verificar se a correspondência foi entregue no endereço correto, residindo aqui a necessidade de certeza inequívoca. 
Não é outra a orientação da jurisprudência do TCU, conforme se verifica dos julgados a seguir transcritos:
São válidas as comunicações processuais entregues, mediante carta registrada, no endereço correto do responsável, não havendo necessidade de que o recebimento seja feito por ele próprio (Acórdão 3648/2013-TCU-Segunda Câmara, Relator Ministro JOSÉ JORGE) ;
É prescindível a entrega pessoal das comunicações pelo TCU, razão pela qual não há necessidade de que o aviso de recebimento seja assinado pelo próprio destinatário. Entregandose a correspondência no endereço correto do destinatário, presume-se o recebimento da citação. (Acórdão 1019/2008-TCU-Plenário, Relator Ministro BENJAMIN ZYMLER) ;
As comunicações do TCU, inclusive as citações, deverão ser realizadas mediante Aviso de Recebimento - AR, via Empresa Brasileira de Correios e Telégrafos, bastando para sua validade que se demonstre que a correspondência foi entregue no endereço correto. (Acórdão 1526/2007-TCU-Plenário, Relator Ministro AROLDO CEDRAZ) .
A validade do critério de comunicação processual do TCU foi referendada pelo Supremo Tribunal Federal, nos termos do julgamento do MS-AgR 25.816/DF, por meio do qual se afirmou a desnecessidade da ciência pessoal do interessado, entendendo-se suficiente a comprovação da entrega do "AR" no endereço do destinatário:
Ementa: agravo regimental. Mandado de segurança. Desnecessidade de intimação pessoal das decisões do tribunal de contas da união. art. 179 do regimento interno do TCU. Intimação do ato impugnado por carta registrada, iniciado o prazo do art. 18 da lei nº 1.533/51 da data constante do aviso de recebimento. Decadência reconhecida. Agravo improvido.
O envio de carta registrada com aviso de recebimento está expressamente enumerado entre os meios de comunicação de que dispõe o Tribunal de Contas da União para proceder às suas intimações.
O inciso II do art. 179 do Regimento Interno do TCU é claro ao exigir apenas a comprovação da entrega no endereço do destinatário, bastando o aviso de recebimento simples. 
No caso vertente, a citação dos responsáveis se deu em endereços provenientes da base de CPFs da Receita Federal e Renach em sistemas custodiados pelo TCU. A entrega dos ofícios citatórios nesses endereços ficou comprovada.
Da revelia dos responsáveis
Transcorrido o prazo regimental fixado e mantendo-se inertes os aludidos responsáveis, impõe-se que sejam considerados revéis, dando-se prosseguimento ao processo, de acordo com o art. 12, § 3º, da Lei 8.443/1992.
Nos processos do TCU, a revelia não leva à presunção de que seriam verdadeiras todas as imputações levantadas contra os responsáveis, diferentemente do que ocorre no processo civil, em que a revelia do réu opera a presunção da verdade dos fatos narrados pelo autor (Acórdão 1009/2018-TCU-Plenário, Relator Ministro Bruno Dantas; 2369/2013-TCU-Plenário, Relator Ministro Benjamin Zymler; e 2449/2013-TCU-Plenário, Relator Ministro Benjamin Zymler) . Dessa forma, a avaliação da responsabilidade do agente não pode prescindir da prova existente no processo ou para ele carreada. 
Ao não apresentar sua defesa, os responsáveis deixaram de produzir prova da regular aplicação dos recursos sob sua responsabilidade, em afronta às normas que impõem aos gestores públicos a obrigação legal de, sempre que demandados pelos órgãos de controle, apresentar os documentos que demonstrem a correta utilização das verbas públicas, a exemplo do contido no art. 93 do Decreto-Lei 200/1967: "Quem quer que utilize dinheiros públicos terá de justificar seu bom e regular emprego na conformidade das leis, regulamentos e normas emanadas das autoridades administrativas competentes." 
Mesmo as alegações de defesa não sendo apresentadas, considerando o princípio da verdade real que rege esta Corte, procurou-se buscar, em manifestações dos responsáveis na fase interna desta Tomada de Contas Especial, se havia algum argumento que pudesse ser aproveitado a seu favor. 
Em se tratando de processo em que as partes interessadas não se manifestaram acerca das irregularidades imputadas, não há elementos para que se possa efetivamente aferir e reconhecer a ocorrência de boa-fé na conduta dos responsávéis, podendo este Tribunal, desde logo, proferir o julgamento de mérito pela irregularidade das contas, conforme os termos dos §§ 2º e 6º do art. 202 do Regimento Interno do TCU. (Acórdão 2064/2011-TCU-Primeira Câmara, Relator Ministro Ubiratan Aguiar; 6.182/2011-TCU-Primeira Câmara, Relator Ministro-Substituto Weder de Oliveira; 4.072/2010-TCU-Primeira Câmara, Relator Ministro Valmir Campelo; 1.189/2009-TCU-Primeira Câmara, Relator Ministro-Substituto Marcos Bemquerer; 731/2008-TCU-Plenário, Relator Ministro Aroldo Cedraz) .
Dessa forma, os responsáveis Drogaria de Laranjais/Drogaria Pharmavida de Laranjais Ltda. e Robson de Souza Catarina devem ser considerados revéis, nos termos do art. 12, §3º, da Lei 8.443/1992, devendo as contas serem julgadas irregulares, condenando-os solidariamente ao débito apurado e aplicando-lhes a multa prevista no art. 57 da Lei 8.443/1992.
Culpabilidade
No âmbito do TCU, é considerado de boa-fé o responsável que, embora tenha concorrido para o dano ao erário ou outra irregularidade, seguiu as normas pertinentes, os preceitos e os princípios do direito. A análise, portanto, é feita sob o ponto de vista objetivo, sem que seja necessária a comprovação de má-fé (dolo) , mas apenas da ausência de boa-fé objetiva (Acórdão 7936/2018-TCU-Segunda Câmara, Relator Ministro-Substituto Augusto Sherman) .
Dessa forma, não é possível atestar a boa-fé dos responsáveis, já que o dano decorreu justamente do descumprimento das normas e princípios do Programa Farmácia Popular do Brasil - PFPB. É possível afirmar que os responsáveis tinham consciência da ilicitude dos atos, haja vista terem assinado termo de adesão no qual requereram a habilitação nas condições estabelecidas pela Portaria que rege o Programa, da qual declararam expressamente estarem cientes de todo o conteúdo e exigências, as quais aceitaram e se comprometeram a cumprir.
Verificação do Prazo de Prescrição da Pretensão Punitiva
Observa-se não ter ocorrido a prescrição da pretensão punitiva por parte do TCU que, nos termos do entendimento firmado no Acórdão 1441/2016-TCU-Plenário (Relator Ministro Benjamin Zymler) , subordina-se ao prazo geral de prescrição indicado no art. 205 do Código Civil, qual seja, dez anos contados a partir da data de ocorrência da irregularidade sancionada, nos termos do art. 189 do Código Civil. As irregularidades discutidas nesta TCE ocorreram nos exercícios de 2014 a 2015, bem como houve interrupção do prazo prescricional, em 30/11/2020, em função do ato que determinou as citações (peça 35) , portanto há menos de 10 anos, não restando caracterizada a prescrição da pretensão punitiva.
CONCLUSÃO
Em face da análise promovida na seção "Exame Técnico", verifica-se que os responsáveis Drogaria de Laranjais/Drogaria Pharmavida de Laranjais Ltda. e Robson de Souza Catarina não lograram comprovar a boa e regular aplicação dos recursos, instados a se manifestar, optaram pelo silêncio, configurando a revelia, nos termos do §3º, do art. 12, da Lei 8.443/1992. Ademais, inexistem nos autos elementos que demonstrem a boa-fé dos responsáveis ou a ocorrência de outras excludentes de culpabilidade.
Vale ressaltar que a jurisprudência pacífica nesta Corte é no sentido da imprescritibilidade das ações de ressarcimento ao erário (Súmula TCU 282) . Dessa forma, identificado dano ao erário, devese instaurar e julgar o processo de tomada de contas especial para responsabilizar seus agentes causadores, respeitando o direito ao contraditório e à ampla defesa, independentemente de quando ocorreram os atos impugnados.
Verifica-se também que não houve a prescrição da pretensão punitiva, conforme análise já realizada.
Tendo em vista que não constam dos autos elementos que permitam reconhecer a boa-fé dos responsáveis, sugere-se que as suas contas sejam julgadas irregulares, nos termos do art. 202, § 6º, do Regimento Interno do TCU, com a imputação do débito atualizado monetariamente e acrescido de juros de mora, nos termos do art. 202, §1º do Regimento Interno do TCU, descontado o valor eventualmente recolhido, com a aplicação da multa prevista no art. 57 da Lei 8.443/1992.
Por fim, propõe-se excluir da relação de responsáveis a Sra. Karina Goudard da Rocha Catarina (CPF XXX.909.927-XX) , por não deter poderes de administração no período das ocorrências.
PROPOSTA DE ENCAMINHAMENTO
Diante do exposto, submetem-se os autos à consideração superior, propondo:
excluir da relação de responsáveis a Sra. Karina Goudard da Rocha Catarina (CPF XXX.909.927-XX) , por não deter poderes de administração no estabelecimento comercial Drogaria de Laranjais/Drogaria Pharmavida de Laranjais Ltda. (CNPJ 17.327.823/0001-29) à época das ocorrências; 
considerar revéis, para todos os efeitos, o estabelecimento comercial Drogaria de Laranjais/Drogaria Pharmavida de Laranjais Ltda. (CNPJ 17.327.823/0001-29) e o Sr. Robson de Souza Catarina (CPF XXX.909.927-XX) , dando-se prosseguimento ao processo, nos termos do art. 12, § 3º, da Lei 8.443/1992 c/c o art. 202, § 8º, do RI/TCU;
com fundamento nos arts. 1º, inciso I, 16, inciso III, alíneas "b" e "c" da Lei 8.443/1992 c/c os arts. 19 e 23, inciso III, da mesma Lei, e com arts. 1º, inciso I, 209, inciso II e III, 210 e 214, inciso III, do Regimento Interno, que sejam julgadas irregulares as contas do estabelecimento comercial Drogaria de Laranjais/Drogaria Pharmavida de Laranjais Ltda. (CNPJ 17.327.823/0001-29) e do Sr. Robson de Souza Catarina (CPF XXX.909.927-XX) , e condená-los, solidariamente, ao pagamento das quantias a seguir especificadas, com a fixação do prazo de quinze dias, a contar das notificações, para comprovarem, perante o Tribunal (art. 214, inciso III, alínea "a", do Regimento Interno) , o recolhimento das dívidas aos cofres do Fundo Nacional de Saúde, atualizadas monetariamente e acrescidas dos juros de mora, calculados a partir das datas discriminadas, até a data dos recolhimentos, na forma prevista na legislação em vigor, abatendo-se, na oportunidade, os valores já ressarcidos:
	DATA DA OCORRÊNCIA
	VALOR ORIGINAL
 (R$) 
	D/C

	30/04/2014
	362,52
	D

	30/04/2014
	1114,70
	D

	30/04/2014
	475,20
	D

	12/05/2014
	225,53
	D

	12/05/2014
	332,90
	D

	12/05/2014
	736,20
	D

	30/05/2014
	19,20
	D

	30/05/2014
	823,80
	D

	30/05/2014
	106,92
	D

	07/07/2014
	22,36
	D

	07/07/2014
	498,86
	D

	07/07/2014
	697,10
	D

	07/07/2014
	372,70
	D

	07/07/2014
	1221,48
	D

	31/07/2014
	1980,10
	D

	31/07/2014
	99,00
	D

	31/07/2014
	19,20
	D

	01/08/2014
	2403,81
	D

	01/08/2014
	47,92
	D

	01/08/2014
	39,33
	D

	01/09/2014
	22,80
	D

	01/09/2014
	1061,60
	D

	01/09/2014
	169,80
	D

	09/09/2014
	90,14
	D

	09/09/2014
	39,64
	D

	09/09/2014
	4308,77
	D

	01/10/2014
	196,70
	D

	01/10/2014
	3205,30
	D

	02/10/2014
	70,29
	D

	02/10/2014
	102,91
	D

	02/10/2014
	6945,43
	D

	03/11/2014
	99,68
	D

	03/11/2014
	106,20
	D

	03/11/2014
	7820,88
	D

	03/11/2014
	3397,10
	D

	03/11/2014
	208,50
	D

	19/12/2014
	51,12
	D

	19/12/2014
	24,00
	D

	19/12/2014
	181,80
	D

	19/12/2014
	2842,00
	D

	19/12/2014
	27,54
	D

	19/12/2014
	8243,26
	D

	14/01/2015
	51,12
	D

	14/01/2015
	7,20
	D

	14/01/2015
	103,20
	D

	14/01/2015
	27,54
	D

	14/01/2015
	9838,80
	D

	14/01/2015
	4285,70
	D

	09/02/2015
	415,80
	D

	09/02/2015
	4887,20
	D

	09/02/2015
	64,71
	D

	09/02/2015
	44,73
	D

	09/02/2015
	10214,79
	D

	03/03/2015
	51,12
	D

	03/03/2015
	71,40
	D

	03/03/2015
	28,80
	D

	03/03/2015
	9416,52
	D

	03/03/2015
	10303,00
	D

	02/04/2015
	98,40
	D

	02/04/2015
	11246,00
	D

	02/04/2015
	27,54
	D

	02/04/2015
	9222,94
	D

	02/04/2015
	43,50
	D

	05/05/2015
	13969,70
	D

	05/05/2015
	26,40
	D

	05/05/2015
	13,46
	D

	05/05/2015
	39,60
	D

	05/05/2015
	11608,88
	D

	12/06/2015
	115,80
	D

	12/06/2015
	130,80
	D

	12/06/2015
	16193,30
	D

	15/06/2015
	40,69
	D

	15/06/2015
	11036,32
	D

	03/07/2015
	138,00
	D

	03/07/2015
	251,70
	D

	03/07/2015
	21850,20
	D

	06/07/2015
	170,10
	D

	06/07/2015
	126,36
	D

	06/07/2015
	11224,31
	D

	05/08/2015
	304,20
	D

	05/08/2015
	784,20
	D

	05/08/2015
	23079,20
	D

	06/08/2015
	55,72
	D

	06/08/2015
	13237,05
	D

	06/08/2015
	379,08
	D

	31/08/2015
	23,00
	D

	31/08/2015
	4884,05
	D

	31/08/2015
	7957,30
	D

aplicar ao estabelecimento comercial Drogaria de Laranjais/Drogaria Pharmavida de Laranjais Ltda. (CNPJ 17.327.823/0001-29) e ao Sr. Robson de Souza Catarina (CPF XXX.909.927-XX) , individualmente, a multa prevista no art. 57 da Lei 8.443/1992 c/c o art. 267 do Regimento Interno, com a fixação do prazo de quinze dias, a contar das notificações, para comprovarem, perante o Tribunal (art. 214, inciso III, alínea "a", do Regimento Interno) , o recolhimento das dívidas aos cofres do Tesouro Nacional, atualizadas monetariamente desde a data do Acórdão até a dos efetivos recolhimentos, se forem pagas após o vencimento, na forma da legislação em vigor;
autorizar, desde logo, nos termos do art. 28, inciso II, da Lei 8.443/1992, a cobrança judicial das dívidas, caso não atendidas as notificações;
autorizar, desde logo, com fundamento no art. 26, da Lei 8.443/1992 c/c o art. 217, do Regimento Interno do TCU, caso seja do interesse dos responsáveis, o parcelamento das dívidas em até 36 parcelas, incidindo, sobre cada uma, os encargos legais devidos, sem prejuízo de alertá-los de que, caso optem por essa forma de pagamento, a falta de comprovação do recolhimento de qualquer parcela implicará o vencimento antecipado do saldo devedor, nos termos do art. 26, parágrafo único, e 59, da Lei 8.443/1992 c/c o art. 217, § 2º, do Regimento Interno do TCU;
enviar cópia do Acórdão que vier a ser prolatado à Procuradoria da República no Estado do Rio de Janeiro, nos termos do § 3º do art. 16 da Lei 8.443/1992, c/c o § 7º do art. 209 do Regimento Interno do TCU, para adoção das medidas cabíveis, e ao Fundo Nacional de Saúde e aos responsáveis, para ciência, e informar-lhes que a deliberação, acompanhada do Relatório e do Voto que a fundamenta, está disponível para a consulta no endereço www.tcu.gov.br/acordaos, além de esclarecer que, caso requerido, o TCU poderá fornecer sem custos as correspondentes cópias, de forma impressa;
 informar à Procuradoria da República no Estado do Rio de Janeiro que, nos termos do parágrafo único do art. 62 da Resolução TCU 259/2014, os procuradores e membros do Ministério Público credenciados nesta Corte podem acessar os presentes autos de forma eletrônica e automática, ressalvados apenas os casos de eventuais peças classificadas como sigilosas, as quais requerem solicitação formal.
Em seu parecer (peça 51) , o representante do MPTCU manifestou-se de acordo com a proposta oferecida pela unidade técnica.
É o relatório.

não há.

Subprocurador-Geral Paulo Soares Bugarin.

TOMADA DE CONTAS ESPECIAL. FUNDO NACIONAL DE SAÚDE. PROGRAMA FARMÁCIA POPULAR DO BRASIL. AUSÊNCIA DE DOCUMENTOS COMPROBATÓRIOS DA APLICAÇÃO DE RECURSOS DO SUS. EXCLUSÃO DE UM DOS RESPONSÁVEIS DO POLO PASSIVO. REVELIA DOS DEMAIS RESPONSÁVEIS. CONTAS IRREGULARES. DÉBITO. MULTA.

TOMADA DE CONTAS ESPECIAL (TCE)

Secretaria de Controle Externo de Tomada de Contas Especial (SecexTCE).

Cuidam os autos de Tomada de Contas Especial instaurada pelo Fundo Nacional de Saúde/Ministério da Saúde (FNS/MS) em desfavor do estabelecimento comercial Drogaria de Laranjais/Drogaria Pharmavida de Laranjais Ltda., solidariamente com o Sr. Robson de Souza Catarina e a Sra. Karina Goudard da Rocha Catarina, em razão da aplicação irregular de recursos do Sistema Único de Saúde (SUS) no âmbito do Programa Farmácia Popular do Brasil - Aqui Tem Farmácia Popular (PFPB) , no período de 30/4/2014 a 31/8/2015, o que teria ocasionado um prejuízo de R$ 258.903,72, em valores históricos, aos cofres do fundo.
A presente Tomada de Contas Especial originou-se de constatações do Departamento Nacional de Auditoria do SUS (Denasus) em fiscalização realizada entre 28/11/2016 a 15/9/2017, com a finalidade de avaliar a execução do Programa Farmácia Popular do Brasil junto ao estabelecimento comercial Drogaria de Laranjais/Drogaria Pharmavida de Laranjais Ltda., abrangendo o período de abril de 2014 a agosto de 2015, com foco no cumprimento das normas estabelecidas pela Portaria GM/MS nº 971/2012, vigente de 15/5/2012 a 27/1/2016.
De acordo com o Relatório de Auditoria nº 17.215 do Denasus e seus anexos, foram constatadas irregularidades nas dispensações de medicamentos do Programa Farmácia Popular do Brasil, que representaram débito de R$ 258.903,72, em valores históricos, caracterizadas por ausência das notas fiscais que comprovassem a aquisição dos medicamentos e pela não apresentação de cópia do cupom fiscal vinculado e/ou das receitas médicas referentes aos medicamentos comercializados.
O Denasus oportunizou aos responsáveis a apresentação de defesa, porém as justificativas por eles apresentadas não lograram afastar as irregularidades apontadas. Concluída a fase de defesa administrativa, a Secretaria Executiva do Fundo Nacional de Saúde (FNS) emitiu notificações de cobrança aos responsáveis.
Esgotadas as medidas administrativas sem a obtenção do ressarcimento ao erário, o Fundo Nacional de Saúde (FNS) autorizou a instauração da presente tomada de contas especial.
Após notificação, os responsáveis apresentaram alegações insuficientes para afastar as irregularidades identificadas e o correspondente débito.
Concluída a fase interna deste processo de contas, o Relatório do Tomador de Contas Especial confirmou a ocorrência das irregularidades anteriormente identificadas no Relatório de Auditoria nº 17.215 do Denasus, concluindo pela responsabilização do estabelecimento comercial Drogaria de Laranjais/Drogaria Pharmavida de Laranjais Ltda., solidariamente com o Sr. Robson de Souza Catarina e a Sra. Karina Goudard da Rocha Catarina, quantificando-se o débito no valor de R$ 372.980,61, atualizado em 12/12/2019 (peça 26, p. 2) .
O órgão de controle interno, por meio do Relatório de Auditoria nº 4848/2019 (peça 28) , anuiu às conclusões dos relatórios do Denasus e do Tomador de Contas Especial. Em seguida, a Secretaria de Controle Interno certificou a irregularidade das contas, emitindo-se o competente parecer do dirigente do órgão de controle interno,  e o Ministro de Estado da Saúde manifestou ter conhecimento das conclusões daquele órgão de controle interno.
No âmbito deste Tribunal, após instrução preliminar, promoveu-se a citação dos responsáveis, à exceção da Sra. Karina Goudard da Rocha Catarina, uma vez que a unidade técnica constatou, por meio de consulta ao contrato social da Drogaria de Laranjais/Drogaria Pharmavida de Laranjais Ltda, que ela não detinha poderes de administração, durante o período em que ocorreram as irregularidades. Diante dessa constatação, a unidade técnica propõe excluí-la do polo passivo desta tomada de contas especial.
Os responsáveis, após serem devidamente notificados, optaram por não apresentar alegações de defesa, razão pela qual a SecexTCE propõe que sejam considerados revéis.
A unidade técnica também verificou não ter ocorrido a prescrição da pretensão punitiva em favor dos responsáveis, pois, entre o início do período de ocorrência das irregularidades (30/4/2014) e o ato que determinou a citação dos responsáveis (30/11/2020) , transcorreram menos de dez anos.
Ciente dos efeitos da revelia nos processos que tramitam nesta Corte, os quais são diversos daqueles no âmbito do processo civil, a unidade técnica compulsou os autos em busca de elementos presentes nas manifestações dos responsáveis, durante a fase interna desta tomada de contas especial, que pudessem afastar as irregularidades apontadas, assim como o correspondente débito, ou que comprovassem a sua boa-fé. Não encontrando informações nesse sentido, a unidade técnica propõe julgar irregulares as contas dos responsáveis, imputando-lhes débito e multa.
Feito esse breve resumo, passo a decidir.
Anoto, desde já, que adoto como razões de decidir as análises empreendidas pela SecexTCE, registradas integralmente no relatório precedente.
Analisando os autos, verifico que, embora os responsáveis tenham apresentado suas alegações na fase interna de apuração, durante a fase externa da presente tomada de contas especial, após regularmente notificados, optaram por não apresentar suas alegações de defesa, devendo ser considerados, portanto, revéis.
Nos processos no âmbito do TCU, busca-se a verdade material, razão pela qual a revelia não conduz, automaticamente, à presunção de que sejam verdadeiras as alegações formuladas contra os responsáveis.
Porém, em consulta aos autos, em especial às manifestações apresentadas pelos responsáveis durante a fase interna de apuração desta tomada de contas especial, não foi possível identificar qualquer informação capaz de afastar as irregularidades e o débito a eles imputados.
As irregularidades apontadas pelo Relatório de Auditoria nº 17.215 do Denasus, confirmadas pelo Tomador de Contas Especial, em seu relatório, e pelo exame da unidade técnica inviabilizaram a comprovação da boa e regular aplicação dos recursos públicos geridos pelos responsáveis, uma vez que a ausência da documentação comprobatória de dispensações de medicamentos, exigida pelos artigos 21, 22, 23, 39 e 40 Portaria GM/MS nº 971/2012, impossibilitou a verificação da correta aplicação dos recursos públicos recebidos pelos responsáveis no âmbito do Programa Farmácia Popular do Brasil - Aqui Tem Farmácia Popular (PFPB) .
Diante das evidências carreadas aos autos deste processo e da ausência de informações aptas a afastar as irregularidades e o débito constatados, bem como a comprovar a boa-fé dos responsáveis, concluo que as contas do estabelecimento comercial Drogaria de Laranjais/Drogaria Pharmavida de Laranjais Ltda. e do Sr. Robson de Souza Catarina devem ser julgadas irregulares, imputando-lhes débito de R$ 258.903,72, em valores históricos, de forma solidária, nos termos dos arts. 1º, inciso I, 16, inciso III, alíneas b e c, da Lei 8.443/1992, c/c os arts. 19 e 23, inciso III, da mesma Lei, bem como a multa prevista no art. 57 da Lei 8.443/1992 c/c o art. 267 do Regimento Interno do TCU.
TCU, Sala das Sessões, em 18 de maio de 2021.
Ministro VITAL DO RÊGO 
Relator